ACORDAO-COMPLETO-2383981

ACÓRDÃO 763/2020 ATA 10/2020 - PLENÁRIO

VISTOS, relatados e discutidos estes autos de embargos de declaração opostos por Ritelza Cabral Demétrio, Edson Sá, Francisco Rafael Duarte Sá e Ecmar Demétrio Monte Coelho ao Acórdão 2101/2019-TCU-Plenário, prolatado em processo de tomada de contas especial, por meio do qual os responsáveis tiveram suas contas julgadas irregulares,
ACORDAM os Ministros do Tribunal de Contas da União, reunidos em sessão do Plenário, ante as razões expostas pelo Relator, em:
9.1. conhecer dos embargos de declaração opostos por Ritelza Cabral Demétrio, Edson Sá e Francisco Rafael Duarte Sá, por atender os requisitos de admissibilidade previstos no art. 34 da Lei 8.443/1992, c/c o art. 287 do Regimento Interno do TCU;
9.2. conhecer excepcionalmente dos embargos de declaração opostos por Ecmar Demétrio Monte Coelho, relevando a sua intempestividade, ante as razões constantes do Voto parte desta deliberação;
9.3. acolher parcialmente os embargos opostos por Ritelza Cabral Demétrio, de forma a integrar a decisão recorrida, visando ao saneamento das omissões reconhecidas, conforme as razões expostas no Voto condutor do presente Acórdão, mantendo-se, em seus exatos termos, a decisão recorrida;
9.4. rejeitar os embargos opostos por Edson Sá, Francisco Rafael Duarte Sá e Ecmar Demétrio Monte Coelho;
9.5. tornar insubsistente o item 2 do Ofício 5656/2019-TCU/Seproc, de 25/9/2019, mantendo-se inalterados os seus demais termos; e
9.6. dar ciência desta deliberação aos embargantes, alertando a Seproc sobre a mudança de endereço das representantes legais de Ecmar Demétrio Monte Coelho.

Embargos de declaração interposto contra decisão que julgou irregulares as contas dos embargantes, condenando-os ao pagamento de débito e multa, em razão de irregularidades identificadas na execução de contrato de repasse destinado à execução de pavimentação em pedra tosca em diversos logradouros da cidade.

Município de Aquiraz/CE.

3. Recorrentes: Ritelza Cabral Demétrio (CPF XXX.931.943-XX), Edson Sá (CPF XXX.421.083-XX), Francisco Rafael Duarte Sá (CPF XXX.675.603-XX) e Ecmar Demétrio Monte Coelho (CPF XXX.529.423-XX).

13.1. Ministros presentes: José Mucio Monteiro (Presidente), Walton Alencar Rodrigues, Benjamin Zymler, Augusto Nardes, Aroldo Cedraz, Raimundo Carreiro, Ana Arraes, Bruno Dantas e Vital do Rêgo.
13.2. Ministros-Substitutos presentes: Augusto Sherman Cavalcanti (Relator), Marcos Bemquerer Costa, André Luís de Carvalho e Weder de Oliveira.

ACORDAO-COMPLETO-2435002

Acórdão 2845/2020 - Plenário

ACORDAO-COMPLETO-2545651

Acórdão 2388/2022 - Plenário

ACORDAO-COMPLETO-2524303

Acórdão 993/2022 - Plenário

AUGUSTO SHERMAN

Trata-se de embargos de declaração opostos por Ritelza Cabral Demétrio, Edson Sá, Francisco Rafael Duarte Sá e Ecmar Demétrio Monte Coelho ao Acórdão 2101/2019-TCU-Plenário, prolatado em processo de tomada de contas especial, por meio do qual os responsáveis tiveram suas contas julgadas irregulares.
2.	A Sra. Ritelza Cabral Demétrio fundamenta seu recurso (peça 257) nas alegações de ocorrência de omissões e contradições na decisão recorrida, conforme o seguinte excerto de sua peça recursal, na qual formula os pedidos apresentados ao final:
" (...) 
IV) DAS OMISSÕES E CONTRADIÇÕES EXISTENTES NO DECISUM EMBARGADO. NECESSIDADE DE SANEAMENTO PELA PRESENTE VIA. 
	Demonstrado o cabimento dos presentes embargos, passamos a esclarecer as situações que o caracterizaram, de modo a demonstrar a imperiosa necessidade da sua PROCEDÊNCIA. 
Isso porque, Douto (a) Relator (a) , inobstante o tamanho zelo imprimido no julgado, ora embargado, restaram algumas questões sem o devido esclarecimento necessário. 
	Verifica-se que o voto proferido por Vossa Excelência, que foi seguido pelo colegiado do Plenário do TCU, baseou-se no último parecer exarado Unidade Técnica, sem, contudo, ter apreciado todas as razões expostas pela embargante em suas ALEGAÇÕES DE DEFESA (peça 214) , restando OMISSO E CONTRADITÓRIO em diversos pontos. Senão vejamos: 
¿ DAS OMISSÕES. 
a) Da ausência de análise quanto à ocorrência de prescrição no caso em tela. 
	Data máxima vênia, nas razões de decidir do acórdão ora embargado existem omissões acerca da aplicação da prescrição aos débitos dos responsáveis indicados na presente Tomada de Contas Especial: 
	No Relatório e no Voto que embasaram o Acórdão em referência, não restou analisada a ocorrência de prescrição em favor da Sra. Ritelza Cabral Demétrio, embora a mesma tenha sido arguida à peça 211 dos presentes autos. 
	Outrossim, não houve expressa manifestação desta Colenda Corte acerca do entendimento do Supremo Tribunal Federal acerca da aplicação de prescrição quinquenal à processos administrativos, inclusive do TCU. Senão vejamos: 
	No julgamento do Mandado de Segurança nº 35294/DF, o Ministro Relator Marco Aurélio, no que concerne à prescritibilidade de pretensão de ressarcimento ao erário fundada em decisões do Tribunal de Contas, assim decidiu: 
	(...) 
O que ocorre, tradicionalmente, no Direito? O quinquênio a reger a prescrição - ou a possibilidade de a Administração prover, ela própria, sobre certa situação, conforme Celso Antônio Bandeira de Mello. Verifico-o quanto à ação a ser ajuizada pela Fazenda, assim como por aquele prejudicado por ato do Estado - Decreto nº 20.910/1932. Mais ainda: esse é o lapso aplicável, por força da Lei nº 4.717/1965, à ação popular e à ação de improbidade, nos termos do artigo 23, inciso I, da Lei nº 8.429/1992. É observável, também, considerado o poder-dever de autotutela administrativa - artigo 54 da Lei nº 9.784/1999. Por fim, atentem para a integral incidência, quanto à atuação sancionatória do Tribunal de Contas da União, da Lei nº 9.873/1999, conforme decidido pela Primeira Turma no mandado de segurança nº 32.201, relator o ministro Luís Roberto Barroso. Em suma, descabe admitir que o Poder Público, na seara patrimonial, cruze os braços, permanecendo com poder exercitável a qualquer momento. A evocação da segurança jurídica, como garantia da cidadania diante de guinadas estatais, confere relevância à passagem do tempo. Por isso há, no cenário, a prescrição, a alcançar a pretensão, a ação, e a decadência, que apanha e fulmina o próprio direito. Nesse contexto, deve o Tribunal de Contas da União observar o lapso de cinco anos para proceder à notificação daquele que busca responsabilizar por dano ao erário. 3. Defiro a liminar, suspendendo, relativamente à impetrante, os efeitos da condenação imposta pelo Órgão impetrado por meio da deliberação nº 1.110/2017, formalizada no processo de tomada de contas especial nº Processo 016.851/2003-9. (...) (MS nº 35294/DF, Min. Rel. Marco Aurélio, DJe 08/03/2018.
	Na mesma esteira, no julgamento do Mandado de Segurança nº 32.201/MS, de relatoria do Ministro Roberto Barroso, restou admitido que é plausível a incidência do prazo prescricional quinquenal às multas aplicadas pelo Tribunal de Contas da União, considerando o prazo que este começa a correr da data da prática do ato, senão vejamos: 
Como se sabe, o prazo prescricional referencial em matéria de direito administrativo é de cinco anos, seja contra ou a favor da Fazenda Pública, como decorrência de um amplo conjunto de normas: Decreto nº 20.910/32; CTN, arts. 168, 173 e 174; Lei nº 6.838/80, art. 1º; Lei nº 8.112/90, art. 142, I; Lei nº 8.429/92, art. 23; Lei nº 12.529/2011, art. 46; entre outros. Num primeiro exame, considero que o prazo começa a correr não da data em que o Tribunal de Contas da União toma conhecimento dos fatos, mas sim da data da prática do ato. Não se trata de exigir o impossível da autoridade impetrada, mas apenas de se constatar que a pessoa sujeita ao poder de fiscalização não pode ficar eternamente sujeita à demora dos órgãos de controle em apurar os fatos e tomar as medidas cabíveis. Tais constatações - que não demandam dilação probatória - são suficientes para reconhecer a plausibilidade das alegações do impetrante. O perigo na demora também está presente, uma vez que a condenação pelo Tribunal de Contas é definitiva e já foi formalizado processo de cobrança executiva da multa (doc. 75) . Diante do exposto, sem prejuízo de um melhor exame da questão quando da decisão final, defiro o pedido liminar, para determinar a suspensão da exigibilidade da multa a que foi condenado o impetrante. (MS nº 32.201/DF, Min. Rel. Luís Roberto Barroso, DJe 22/10/2013) . 
	Em recentíssima decisão proferida em 14/02/19 no Mandado de Segurança nº 35971 TP/DF, o Ministro do STF, Relator Marco Aurélio, ratificou seu entendimento acerca da aplicação de prescrição quinquenal aos processos do TCU que versem sobre ressarcimento ao erário, demonstrando sua consonância com a Lei nº 9.873/1999, nos seguintes termos: 
¨Decorridos mais de 8 anos entre o fato supostamente lesivo e a intimação do particular, o Estado não poderia impor o ressarcimento ou a punição, seja na via administrativa, seja na judicial. Não se deve admitir - considerada a Carta que se disse cidadã~, a trazer ares democráticos ao Direito Administrativo - a irrestrita atuação do Tribunal de Contas da União, no que voltada a recompor dano ao erário. Fazê-lo implicaria assentar poder insuplantável do Estado, a obrigar o cidadão a guardar documentos indefinidamente para a própria defesa. 
Conforme ressaltado no recurso extraordinário no 669.069, relator ministro Teori Zavascki, no qual se concluiu pela incidência da prescrição sobre pretensões decorrentes de ilícitos civis, a Constituição Federal, antes de versar a estruturação do Estado, disciplinou direitos dos cidadãos, não se podendo conceber que tenha dado passo a implicar quebra do sistema, lançando a imprescritibilidade de ação patrimonial. O constituinte foi explícito no tocante às situações jurídicas a afastarem a prescrição, indicando-as nos incisos XLII e XLIV do artigo 5º, de forma limitada e absolutamente excepcional, apenas no campo penal, e não no cível, nem, muito menos, no patrimonial. 
O Plenário, no precedente, sinalizou entendimento estrito quanto ao alcance da parte final do artigo 37, § 5o, da Lei Maior - ao qual não se pode conferir interpretação alargada -, assentando a necessária superação do que decidido no mandado de segurança no 26.610. Esse foi o motivo a ensejar o reconhecimento da repercussão geral da matéria veiculada no recurso extraordinário no 636.886 - Tema no 899 -, pendente de julgamento: a prescrição da pretensão de ressarcimento ao erário fundada em decisões do Tribunal de Contas. 
O que ocorre, tradicionalmente, no Direito? O quinquênio a reger a prescrição - ou a possibilidade de a Administração suplantar, ela própria, certa situação, conforme Celso Antônio Bandeira de Mello. Verifica-se o mesmo prazo relativamente à ação a ser ajuizada pela Fazenda, assim como por aquele prejudicado por ato do Estado - Decreto no 20.910/1932. Mais ainda: esse e' o lapso aplicável, por força da Lei no 4.717/1965, à ação popular e a` ação de improbidade, nos termos do artigo 23, inciso I, da Lei no 8.429/1992. E' observável, também, ante o poder-dever de autotutela administrativa - artigo 54 da Lei no 9.784/1999. Atentem, alfim, para a integral incidência, quanto à atuação sancionatória do TCU, da lei 9.873/99, conforme decidido pela 1ª turma no mandado de segurança no 32.201, relator ministro Luís Roberto Barroso. 
Descabe admitir que o Poder Público, na seara patrimonial, cruze os braços, permanecendo com poder exercitável a qualquer momento. A evocação da segurança jurídica, como garantia da cidadania diante de guinadas estatais, confere relevância à passagem do tempo. Por isso ha' a prescrição, a alcançar a pretensão, a ação e a decadência, que apanha e fulmina o próprio direito. Nesse contexto, deve o Tribunal de Contas da União levar em conta o lapso de 5 anos para proceder à notificação daquele que busca responsabilizar por dano ao erário. 
3. Defiro a liminar, suspendendo os efeitos da condenação imposta pelo Órgão impetrado por meio da deliberação no 439/2018, formalizada no processo de tomada de contas especial no Processo 002.673/2012-6¨. (MS n. 35971TP/DF. Relator: ministro Marco Aurélio) . 
	Diante da sinalização apontada pelo STF, o Eminente Ministro Weder de Oliveira, do Colendo TCU determinou a realização do ESTUDO TÉCNICO 3/2015- GAB/MINS WDO, para fins de análise da matéria. 
	Em resumo, o estudo denso e extremamente técnico, buscou aprofundar o assunto, desmembrando a aplicação analógica para diversas situações, procurando a aproximação com a legislação que melhor se assemelhasse a cada caso, diferenciando, para tanto, sujeito passivo e natureza das multas preconizadas nos arts. 57 e 58, da lei 8.443/92.
	No que se refere à natureza das multas aplicadas, o citado estudo traz a argumentação de que o art. 58, da lei 8.443/92 abriga uma punição não decorrente de uma situação de dano ao erário, assemelhando-se a uma penalidade aplicada a um servidor público, motivo pelo qual traria para si a aplicação do art. 142, da lei 8.112/90. Veja-se: 
¨25. Para o caso específico da multa do art. 58 da lei 8.443/92, considerando que se refere a irregularidades que não resultaram em dano ao erário, a analogia com a lei 8.429/92 não e' a mais adequada. 
26. Como destacado no início deste estudo, as nuances de cada situação devem ser observadas quando da escolha da lei de analogia, não havendo solução única. 
27. As leis 9.873/99 e 8.112/90 são as que se mostram mais aptas para serem utilizadas como legislação paradigma. 
28. A lei 8.112/90 aproxima-se mais da situação em exame, por tratar especificamente da punição de servidor público, enquanto a lei 9.873/99 regulamenta ações sancionatórias da administração pública contra particulares, no exercício do poder de polícia. 
29. Assim, utilizando como analogia o art. 142 da lei 8.112/90, o prazo prescricional será' de 5 (cinco) anos, a partir do conhecimento do fato por esta Corte, com interrupção com a instauração do procedimento tendente a apurar a infração. Vislumbra-se que dificilmente ocorreria essa forma de prescrição no âmbito do Tribunal¨. 
	Já no que pertine à multa prevista no art. 57, da lei 8.443/92, por retratar hipótese de incidência de dano ao erário, uma vez que toma como base o valor do prejuízo causado, a aplicação mais correta da analogia teria que levar em consideração o sujeito punido: 1 - Prefeitos ou detentores de cargos em comissão, englobando também todos aqueles agentes políticos que não estão exercendo função em decorrência de concurso realizado (aplicável a lei 8.429/92 - lei de improbidade administrativa) ; 2 - Servidores públicos (aplicável a lei 8.112/90) ; 3 - Pessoa jurídica não governamental e seus dirigentes (aplicável o inciso II do art. 23 da lei 8.429/92, que remete à lei 8.112/90) . Veja-se: 
¨12. Essa premissa esta' presente na proposta de deliberação pertinente ao TC Processo 018.184/2014-6, em que se discutiu a aplicação da multa prevista no art. 57 da Lei 8.443/1992, na sessão do dia 25/8/2015 da 1a Câmara. Não houve decisão, naquela oportunidade, em razão do pedido de vista formulado pelo Ministro Walton Alencar Rodrigues. Por ter sido elaborada com base nos pressupostos que serão evidenciados neste estudo, transcrevo excertos da proposta de deliberação: 
[...] 
20. No caso da aplicação da multa do art. 57, a qual tem por base o valor do dano ao erário e só' e' aplicável quando comprovada sua ocorrência, a possibilidade de ação punitiva do Tribunal dá-se no bojo de um processo de tomada de contas especial, que se inicia de ofício na Administração, instaurado pela autoridade administrativa competente, e, excepcionalmente, pelo próprio Tribunal ou por sua determinação. 
21. A possibilidade de punição (aplicação da multa) para esse caso nasce quando a autoridade competente emite ato tendente a exercer seu poder-dever de buscar administrativamente o ressarcimento do erário. 
22. Tratando-se da multa proporcional ao dano ao erário, a analogia perfeita encontra-se na lei 8.429/92, que prevê multa de até duas vezes o valor do dano e regula a prescrição em seu art. 23: 
'Art. 23. As ações destinadas a levar a efeitos as sanções previstas nesta lei podem ser propostas:
I - até cinco anos após o término do exercício de mandato, de cargo em comissão ou de função de confiança; 
II - dentro do prazo prescricional previsto em lei específica para faltas disciplinares puníveis com demissão a bem do serviço público, nos casos de exercício de cargo efetivo ou emprego.' 
23. Nota-se, nesse dispositivo, que o marco inicial da contagem do prazo prescricional não e' único, havendo distinção em razão da natureza do vínculo do responsável com a administração pública. 
24. Assim, sendo o responsável sujeito a apenação um ex-prefeito, o prazo prescricional teria início após o término de seu mandato. Sendo o responsável servidor público federal, por exemplo, o prazo seria de cinco anos (exceto quando a infração disciplinar capitula-se como crime, caso em que aplicam-se os prazos previstos na legislação penal) e começaria a correr 'da data em que o fato se tornou conhecido' (lei 8.112/90, art. 142, caput, inciso I, e § 1o) . [...] 23. Combinando tal dispositivo com o entendimento deste Tribunal de que o particular, ao celebrar avença com o poder público federal, objetivando alcançar finalidade pública, assume o papel de gestor público naquele ato, ressai como adequado parâmetro analógico, no caso de o responsável não agente público stricto sensu, o inciso II do art. 23 da lei 8.429/92. Como examinado no item anterior, tal dispositivo remete à aplicação do art. 142 da Lei 8.112/90¨. 
	Da simples análise do ESTUDO TÉCNICO 3/2015-GAB/MINS WDO, verifica-se que todas as hipóteses indicadas pelo gabinete do Eminente Ministro Weder de Oliveira chegaram à conclusão de que a prescrição é quinquenal, ainda que com algumas peculiaridades que diferenciam o início da contagem e suas interrupções. 
	Nessa esteira de pensamento, verifica-se que tanto os julgados da Suprema Corte quanto o estudo feito pelo Min. Weder de Oliveira apontam para o reconhecimento da prescrição quinquenal para as demandas do TCU, confirmando a aplicabilidade da Lei 9.873/99, in verbis: 
	Lei 9.873/99 
Art. 1º. Prescreve em cinco anos a ação punitiva da Administração Pública Federal, direta e indireta, no exercício do poder de polícia, objetivando apurar infração à legislação em vigor, contados da data da prática do ato ou, no caso de infração permanente ou continuada, do dia em que tiver cessado. 
§1º. Incide a prescrição no procedimento administrativo paralisado por mais de três anos, pendente de julgamento ou despacho, cujos autos serão arquivados de ofício ou mediante requerimento da parte interessada, sem prejuízo da apuração da responsabilidade funcional decorrente da paralisação, se for o caso. 
§2º. Quando o fato objeto da ação punitiva da Administração também constituir crime, a prescrição reger-se-á pelo prazo previsto na lei penal. 
Art. 2º. Interrompe-se a prescrição da ação punitiva: (Redação dada pela Lei nº 11.941, de 2009 
I - pela notificação ou citação do indiciado ou acusado, inclusive por meio de edital; (Redação dada pela Lei nº 11.941, de 2009) 
II - por qualquer ato inequívoco, que importe apuração do fato; 
III - pela decisão condenatória recorrível. 
IV - por qualquer ato inequívoco que importe em manifestação expressa de tentativa de solução conciliatória no âmbito interno da administração pública federal.  (grifamos) 
	Nesse sentido, com relação à Sra. Ritelza, ora embargante, houve a ocorrência de prescrição quinquenal, haja vista que transcorrera mais de 05 (cinco) anos entre a data da prática do ato supostamente danoso que seria a data do repasse do dinheiro ocorridas nas datas de 14/8/2009, 07/2/2009 e 14/5/2010  (conforme peça 38) , e a entrega do ofício de citação nº 1047/2015-TCU/SECEX-CE, enviado por esta Colenda Corte de Contas, que ocorreu em 16/06/2015  (AR acostado às peças 79 e 113) , o qual apontou supostas irregularidades cometidas pelo ora embargante nos autos da presente TCE, motivo pelo qual deve ser imediatamente excluída a responsabilidade da Sra. Ritelza Cabral. Confira-se: 
Data da ocorrência da suposta irregularidade:
Data de entrega do Ofício de Audiência a Sra. Ritelza Cabral Demétrio na presente TCE - Peça 38 e 79 dos autos:
	Ante a todo o esposado alhures, verifica-se hodiernamente que inúmeros juristas têm adotado para fins de prescrição nos processos administrativos do TCU relacionados à reparação do erário, o prazo de 5 anos, o que deve também ser aplicado no caso em tela por medida de justiça, devendo ser sanada as omissões do julgado embargado nesse tocante. 
b) Da inobservância do disposto no art. 16, II, da Lei 8.443/92 em relação à Sra. Ritelza Cabral. 
	Além da ausência de manifestação acerca da ocorrência de prescrição nos termos esposados acima, houve ainda OMISSÃO em relação à necessidade de aprovação, ou aprovação com ressalvas, das contas da embargante por obediência ao disposto no art. 16, II, da Lei n. 8.443/92, haja vista a completa ausência de Dano ao Erário no caso em apreço. 
	Isto porque, restou comprovado nos autos a efetiva conclusão da obra, fato este demonstrado pela vasta documentação colacionada aos fólios processuais, tornando-se, pois incontroverso; além de não ter inexistido qualquer indício de sobrepreço ou superfaturamento, o que testifica a adequação dos valores aos preços de mercado praticados na região. 
	Ressalte-se inclusive que nos termos do voto proferido por Vossa Excelência, que foi seguido pelo colegiado do Plenário do TCU, NÃO HOUVE A RESPONSABILIZAÇÃO DA ORA EMBARGANTE PELO DÉBITO APURADO, UMA VEZ QUE NÃO HOUVE REPASSE DE VALORES REFERENTE AO AJUSTE DURANTE SEU MANDATO. 
	Assim, por tudo que se demonstra, tem-se indubitável a INEXISTÊNCIA DE PREJUÍZO AO ERÁRIO, O QUE NOS REMETE À, NA PIOR DAS HIPÓTESES, REGULARIDADE COM RESSALVAS DAS CONTAS APRECIADAS NESTA TCE E CONSEQUENTE EXCLUSÃO DE QUALQUER RESPONSABILIDADE, PORVENTURA, ATRIBUÍDA À SRA. RITELZA CABRAL, DIANTE DOS COMANDOS PRESCRITOS NO ART. 16, II, DA LEI N. 8.443/92, in verbis: 
Art. 16. As contas serão julgadas: 
[...] 
II - regulares com ressalva, quando evidenciarem impropriedade ou qualquer outra falta de natureza formal de que não resulte dano ao Erário; 
	Pela análise do normativo acima transcrito, tem-se de forma clara e objetiva que, ainda que não fossem considerados como totalmente regulares, claros e objetivos, todos os esclarecimentos consignados nos tópicos anteriores, TER-SE-ÍAM QUE SEREM DECLARADAS REGULARES COM RESSALVAS, AS CONTAS DA SRA. RITELZA CABRAL, ANTE A COMPROVAÇÃO DE INEXISTÊNCIA DE DANOS AO ERÁRIO, BEM COMO A INEXISTÊNCIA DE IMPUTAÇÃO DE DÉBITO, o que fora arguido inclusive em sede de defesa pela ora embargante, porém, não fora observado por esta Colenda Corte, que se demonstrou totalmente silente em suas razões de decidir quanto à aplicação do normativo acima transcrito no caso em tela.
	Ante ao exposto, imprescindível se faz a correção do julgado embargado também nesse aspecto, para fins de enfrentamento e manifestação da questão supra elencada, com vistas a aclarar a fundamentação que motivou o Acórdão 2101/2019-TCU-Plenário, a fim de possibilitar eventual interposição de Recurso. 
c) Subsidiariamente. Da necessidade de aplicação da tese de baixa materialidade no caso em apreço, consoante entendimento jurisprudencial do TCU. 
	Apesar do Douto Relator ter apreciado as razões de mérito pertinentes ao caso em liça, este não se posicionou acerca da nítida BAIXA MATERIALIDADE do débito oriundo das despesas impugnadas na presente TCE, no valor original de R$ 1.951.497,361 (Um milhão, novecentos e cinquenta e um mil, quatrocentos e noventa e sete reais e trinta e seis centavos) , frente à totalidade dos recursos geridos pela Sra. Ritelza Cabral Demétrio, na qualidade de prefeita do Município de Aquiraz/CE, durante o período de 2005 a 2008, que implicou no montante de R$ 244.264.338,72 (duzentos e quarenta e quatro milhões, duzentos e sessenta e quatro mil, trezentos e trinta e oito reais e setenta e dois centavos) , o que seria incapaz de invalidar o ato administrativo praticado pela mesma, qual seja de ter sido signatária do Contrato de Repasse n° 0242055-65/2007, impondo-se a regularidade, ou regularidade com ressalvas, das suas contas, o que também fora arguido nas alegações de defesa da ora embargante. Explica-se. 
	É que a Prefeitura Municipal do Eusébio movimentou R$ 44.981.010,82 (quarenta e quatro milhões, novecentos e oitenta e um mil, dez reais e oitenta e dois centavos no ano de 2005; R$ 55.412.785,16 (cinquenta e cinco milhões, quatrocentos e doze mil, setecentos e oitenta e cinco reais e dezesseis centavos no ano de 2006; R$ 63.050.576,04 (sessenta e três milhões, cinquenta mil, quinhentos e setenta e seis reais e quatro centavos) em 2007; e R$ 80.819.966,70 (oitenta milhões, oitocentos e dezenove mil, novecentos e sessenta e seis reais e setenta centavos) no ano de 2008, totalizando o montante de R$ 244.264.388,72 (duzentos e quarenta e quatro milhões, duzentos e sessenta e quatro mil, trezentos e trinta e oito reais e setenta e dois centavos) , restando cristalinamente insignificante o valor do débito oriundo dos recursos empregados na obra objeto do Contrato de Repasse n° 0242055-65/2007, caso sejam superadas as argumentações acima expendidas, não podendo, de forma alguma, tal fato macular as contas da ora embargante. 
	Isso porque, a instrução inicial realizada pela SECEX/CE menciona suposta irregularidade nas contas da embargante, atribuindo um débito do valor integral do contrato. 
	Repita-se, nesta oportunidade, que A SECEX/CE NÃO ENCONTROU QUALQUER INDÍCIO DE SOBREPREÇO OU SUPERFATURAMENTO NA OBRA EM COMENTO, O QUE COMPROVA A ADEQUAÇÃO DOS VALORES AOS PREÇOS DE MERCADO, consoante demonstrado alhures.
	Ora, Douto Relator, ainda que se considerasse a existência de pagamento de algum valor superior ao estipulado como "ideal" por esta Corte, O QUE INEXISTE NESTES AUTOS, tal importe representa um percentual ínfimo do montante movimentado pelo Município, não sendo razoável a desaprovação das contas da embargante, tendo em vista a baixíssima materialidade deste valor. 
Neste sentido é o entendimento esposado por esta nobre Corte de Contas da União, conforme julgado abaixo transcrito: 
PROC. TC N. Processo 003.178/2002-9 
"Voto do Ministro Relator 
Estou submetendo à apreciação deste Colegiado a Prestação de Contas (organizada de forma simplificada) , da Administração Regional, no Estado do Mato Grosso do Sul, do Serviço Nacional de Aprendizagem Comercial-Senac- AR/MS, relativa ao exercício de 2000. 
2. Conforme visto, as manifestações exaradas pela Secretaria de Controle Externo/MS, bem como pela douta Procuradoria-Geral, convergem para a irregularidade das contas do Sr. Sebastião Vieira D'Ávila e Sra. Maria Auxiliadora Hofmann Freire, com aplicação de multa; e regularidade, com ressalvas, das contas dos demais gestores. 
3. Em Sessão da Segunda Câmara, realizada em 18 de janeiro de 2001, o Tribunal julgou regulares as contas do Senac/MS, relativas ao exercício anterior (Relação n.º 01/2001, Ata n.º 01/2001) . 
4. Consoante Ata inserida às f. 145/7, o Conselho Regional do Senac/MS, por unanimidade, aprovou as presentes contas, observando-se que igual decisão adotou o Conselho Fiscal da unidade jurisdicionada, quando da realização de sua 12ª Sessão da Reunião Ordinária (f. 8) . 
5. Ao proceder à avaliação dos resultados gerenciais sub judice, a Secretaria Federal de Controle Interno emitiu Certificado de Auditoria concluindo pela regularidade das presentes contas, havendo o dirigente de Controle Interno emitido parecer favorável pela eficiência, eficácia e economicidade da gestão, deixando de apontar, em suas conclusões, qualquer aspecto que pudesse ressalvar estas contas (f. 155) . 
6. Analisando detidamente os elementos que compõem esta prestação de contas, e com as vênias de estilo, compreendo que as impropriedades que sobressaem dos autos enquadram-se como sendo de natureza formal, nos termos do artigo 16, inciso II, da Lei n.º 8.443/92. 
7. Justificam meu ponto de vista a pouca expressividade das falhas em questão, a imaterialidade de ambas as despesas questionadas e a razoabilidade dos argumentos contrapostos pelos interessados. 
8. Emerge dos autos tão-somente a realização de despesas sob as rubricas Material de Consumo e Outros Serviços de Terceiros Pessoa Jurídica, estando justificado à f. 152 que o Senac/MS desenvolve suas atividades de compra de materiais para os cursos, de acordo com as necessidades de uso, ou seja, adquirir materiais para as programações que realmente serão realizadas, visando reduzir os custos de armazenamento e mobização financeira. 
9. O valor relativo a Outros Serviços de Terceiros Pessoa Jurídica representa o total de vários serviços prestados, realizados por pessoas jurídicas no período de janeiro a dezembro de 2000, tais como despesas com cartórios, pagamento de IPTU de imóvel alugado, recuperação de cartuchos (toner) , fretamento de ônibus, talões de estacionamento de área azul, publicações, energia, entre outros. 
10. AMBAS AS DESPESAS, NOS VALORES DE R$ 100.690,39 E R$ 99.573,92, RESPECTIVAMENTE, REPRESENTAM PERCENTUAL MÍNIMO EM RELAÇÃO ÀS DESPESAS ORÇAMENTÁRIAS RELATIVAS AO RESPECTIVO EXERCÍCIO SOCIAL, AS QUAIS TOTALIZARAM O IMPORTE DE R$ 3.457.296,64 (F. 3) .
11. A propósito da pouca materialidade dos valores em questão, permito-me invocar discussão consubstanciada no TC Processo 002.367/2002-1, referente às contas do Serviço Social do Comércio/CE, também relativas ao exercício de 2000. 
12. Diante da condição de Relator daquela matéria (TC Processo 002.367/2002-1) e a despeito da minha proposta inicial no sentido de sugerir a reprovação daquelas contas, acolhi prontamente a argumentação do eminente Ministro Humberto Guimarães Souto, a partir de pedido de vista por ele formulado, cujo teor incorporo no presente Voto, ipsis litteris: 
'Estou de acordo com a proposta apresentada pelo Senhor Relator para equacionamento das falhas constatadas nestes autos, uma vez que as impropriedades revelaram ser falhas formais, passíveis de correção mediante a expedição de determinações, adequadamente indicadas na proposta. Todavia, divirjo da posição do Senhor Relator em relação a um aspecto. 
Depois que pedi vista e analisei o processo, verifiquei que, uma vez procedido o devido saneamento dos autos, com a realização de citação dos responsáveis e de audiência dos envolvidos, quase todas as falhas e impropriedades apontadas, tanto no âmbito do Controle Interno quanto nesta Casa, foram devidamente esclarecidas, ao final acolhidas pelo Relator, tendo restado não justificada apenas a falha relativa à aludida placa comemorativa. 
Em relação a essa despesa, sustenta o Senhor Relator, em seu Voto, que ela é incompatível com as atividades da entidade e que teria havido motivação pessoal e não institucional no patrocínio, em decorrência de o Presidente do Sesc/CE haver sido escolhido patrono da turma. 
Tenho certeza de que não deve ter passado despercebido ao julgamento do eminente Relator, Ministro Lincoln Magalhães da Rocha - juiz extremamente cioso das responsabilidades desta Corte mas, ao mesmo tempo, imbuído de elevado senso de justiça que imprime nas decisões que oferece ao Colegiado - o fato de que, em confronto ao inexpressivo valor dessa única despesa impugnada, o Sesc/CE realizou, no exercício de 2000, despesas que atingiram o montante de R$ 12.763.685,42 (doze milhões, setecentos e sessenta e três mil, seiscentos e oitenta e cinco reais e quarenta e dois centavos) , despendidos em inúmeras atividades desenvolvidas nos programas de cultura, saúde, assistência e previdência, sem que tenha havido nos autos qualquer notícia de malversação de recursos pela entidade ou de locupletamento por parte de seus dirigentes. 
O peso de tal argumento - a baixíssima materialidade da única despesa questionada, correspondente a cerca de 0,02% da despesa realizada no exercício - já seria determinante para que afastássemos a pretensão de se impor à totalidade das contas dos responsáveis a mácula da irregularidade. Não bastasse esse argumento, permito-me tecer alguns comentários adicionais sobre a questão. 
 (...) 
De tudo o que expus, entendo não ser o julgamento mais adequado a ser adotado por esta Corte este no sentido de julgar irregulares as contas de uma entidade que realizou despesas de mais de R$ 12 milhões, em observância à lei e a seus regulamentos, e condenar essa gestão inteira, inclusive com aplicação de multa a seus dirigentes, somente por conta da realização de uma única despesa de R$ 2.850,00. Por essa razão, apresento a este Colegiado, com suporte no princípio do formalismo moderado e ante a baixa materialidade da despesa impugnada, proposta alternativa, pela regularidade com ressalvas da gestão, expedindo-se determinações corretivas.' (grifos acrescidos) . 
13. Na oportunidade, muito contribuiu para o desate da discussão as ponderações acrescentadas pelo preclaro Ministro Augusto Sherman Cavalcanti, consignadas na respectiva Declaração de Voto por ele subscrita, valendo-se Sua Excelência de informações trazidas pelo eminente Ministro Marcos Bemquerer Costa, verbis: 
'2. ... No entanto, diante da informação trazida pelo eminente Ministro Marcos Bemquerer Costa, no sentido de que a jurisprudência do Tribunal não tem considerado tais ocorrências suficientes, isoladamente, para macular de irregularidade as contas de gestores e, ainda, diante da observação feita pelo também eminente Ministro Humberto Souto, em seu Voto Revisor distribuído, no sentido de que o montante das despesas impugnadas é de pequena materialidade (pouco mais de R$ 40.000,00) , sobretudo quando confrontadas com o montante global dos recursos geridos pelo Sesc/CE, da ordem de quase R$ 13 milhões, entendo que não há razão, nesse caso, para não seguir a jurisprudência da Casa, na linha de que as impropriedades encontradas nos autos sejam consideradas como ressalvas às contas dos responsáveis.' 
14. Na ocasião, e por unanimidade, o Tribunal julgou regulares, com ressalvas, as respectivas contas, dando quitação aos gestores do Sesc/CE, fazendo-se as determinações então propostas (TC Processo 002.367/2002-1, Acórdão 836/2004-TCU-Primeira Câmara, Sessão de 20/04/2004, Ata nº 12/2004- 1ª C) . 
15. Conforme ressaltei no Voto condutor do Acórdão 199/2001-TCU-Plenário, a linha jurisprudencial preconizada nesta Corte, no que se refere à fiscalização dos chamados Serviços Sociais Autônomos, reclama uma abordagem própria, de modo a conferir maior ênfase a questões finalísticas e à observância dos princípios gerais aplicáveis à administração pública  (Decisão Plenária 907/97 - TC 011.777/96-6; Decisão 80/98 - 2ª Câmara, TC 650.148/96-7; Acórdão 300/98 - 1ª Câmara, TC 009.319/96-4 e Decisão 27/99 - 1ª Câmara, TC 275.614/96-4, dentre outras) . 
16. Compreendo que este é o melhor tratamento a ser dispensado às presentes contas, isto é, deve-se analisar a gestão dos responsáveis tendo por enfoque os efetivos resultados alcançados em suas gestões. 
17. Importante ressaltar que não se vislumbra nos autos a ocorrência de dano ao patrimônio público, malversação de recursos e nem locupletamento, questiona-se apenas as contratações com dispensa de processo licitatório, sem configuração de débito. 
18. Ademais, observa-se que as peças processuais carecem de elementos de convicção para que seja imprimida a deliberação sugerida nos pareceres, devendo ser dito que a instrução conclusiva da matéria (f. 243, item 7) consigna que "Parece-nos, ante a documentação apresentada pelos responsáveis, restar comprovado que as compras de materiais e serviços objeto da presente audiência ultrapassaram os valores estabelecidos nas normas do Senac para a dispensa de licitação. (grifo acrescido) . 
19. Portanto, em obediência à linha jurisprudencial desta Corte de Contas, compreendo que outra não poderia ser a decisão de mérito a ser adotada no caso vertente, senão aquela que ora proponho, ante a hipótese capitulada no artigo 16, inciso II, da Lei Orgânica deste Tribunal. 
Desse modo, voto no sentido de que o Tribunal adote a deliberação que submeto ao descortino dos ilustres membros deste Colegiado. 
TCU, Sala das Sessões Ministro Luciano Brandão Alves de Souza, em 11 de abril de 2006. 
LINCOLN MAGALHÃES DA ROCHA 
Relator 
Acórdão 
VISTOS, relatados e discutidos estes autos de Prestação de Contas do Serviço Nacional de Aprendizagem Comercial/Administração Regional em Mato Grosso do Sul-Senac/MS, referente ao exercício de 2000. 
ACORDAM os Ministros do Tribunal de Contas da União, reunidos em Sessão da 2ª Câmara, diante das razões expostas pelo Relator, em: 
9.1. acolher as razões de justificativa apresentadas pelo Sr. Sebastião Vieira D'Ávila e pela Sra. Maria Auxiliadora Hofmann Freire: 
9.2. com fulcro nos artigos 1º, inciso I, 16, inciso II, 18 e 23, inciso II, da Lei n.º 8.443/92, julgar regulares, com ressalvas, as presentes contas dando quitação aos responsáveis; 
9.3. determinar ao Serviço Nacional de Aprendizagem Comercial/Administração Regional em Mato Grosso do Sul-Senac/MS que adote providências no sentido de evitar a contratação de bens e serviços com dispensa de licitação, quando os respectivos valores exigirem a realização de certame licitatório, na forma prevista no Regulamento Próprio de Licitações e Contratos, aprovado pela Resolução Senac nº 747/98.
Quorum 
13.1. Ministro presente: Ubiratan Aguiar (na Presidência) . 
13.2. Auditores convocados: Lincoln Magalhães da Rocha (Relator) e Marcos Bemquerer Costa". 
	Neste contexto, versam os julgados acima acerca de violações à legislação pátria de pequena expressividade em relação à totalidade das contas apresentadas, tendo, naquela oportunidade, o Tribunal de Contas da União acolhido a tese da baixa materialidade, não se afigurando razoável, portanto, a adoção de tese diversa no caso em tela. 
	Como se vê, ínclito julgador, repise-se que não se afigura razoável macular todas as contas de uma gestão que realizou despesas na ordem de R$ 244.264.338,72 com a devida observância da lei e de seus regulamentos, por conta de uma despesa que representa um percentual ínfimo daquele valor (cerca de 0,68%) , em razão da baixíssima materialidade do importe. 
	Desta feita, NÃO HÁ COMO SEREM DESAPROVADAS AS CONTAS DA SRA. RITELZA CABRAL, UMA VEZ QUE O VALOR DO DÉBITO ORIUNDO DAS DESPESAS IMPUGNADAS NA PRESENTE TCE REPRESENTA APENAS UM PEQUENO PERCENTUAL EM RELAÇÃO À MOVIMENTAÇÃO FINANCEIRA FEITA DURANTE A GESTÃO DA EMBARGANTE (2005/2008) . 
	Deste modo, faz-se mister o enfrentamento da questão com a consequente reversão do julgado, ora embargado, por meio do acolhimento dos efeitos modificativos requeridos na presente peça, tendo em vista que, conforme precedentes do próprio Sodalício, a despesa de baixa materialidade não deveria ser capaz de macular as contas de um gestor com a pecha de irregularidade, mormente quando não restou configurado o débito, consoante já frisado alhures. 
V) DO ERRO FORMAL CONSTANTE NO OFÍCIO 5656/2019-TCU/SEPROC ENVIADO PARA A ORA EMBARGANTE. DA LATENTE CONTRADIÇÃO HAVIDA ENTRE O DISPOSTO NO Acórdão 2101/2019-TCU-Plenário E O TEOR DA NOTIFICAÇÃO ENVIADA PELA UNIDADE TÉCNICA. NECESSIDADE DE CORREÇÃO. 
	Apresar do Acórdão 2101/2019-TCU-Plenário, não ter condenado a ora embargante ao recolhimento do montante apurado na presente Tomada de Contas Especial, o ofício de citação informando o teor do Acórdão embargado, determina que no prazo de 15 dias, a mesma proceda com o recolhimento aos cofres da entidade credora, solidariamente com os demais responsáveis indicados, dos valores históricos atualizados acrescidos de juros e mora até 25/09/2019 no total de R$ 3.977.859,86 (três milhões, novecentos e setenta e sete mil, oitocentos e cinquenta e nove reais e oitenta e seis centavos) . Além disso, fora aplicado multa no valor de R$ 30.000,00. 
	Dessa forma, considerando que não houve repasse de valores referente ao Contrato de Repasse n° 0242055-65/2007 durante a gestão da ora embargante, não caberia a responsabilização da mesma ao recolhimento do débito apurado na TCE, nem tampouco a aplicação de multa.
	Inclusive este foi o entendimento esposado pelo D. Relator nas razões do seu voto em relação a não imputação de débito à ora embargante, contudo, inobstante a não imputação de débito, este julgou as contas da Sra. Ritelza irregulares e aplicou-lhe multa com fundamento no art. 58, inciso I, da Lei 8.443/1992. 
	Todavia, faz-se mister que sejam aplicados nos presentes Embargos de Declaração efeitos infringentes, pois conforme já exposto supra, diante da total ausência de responsabilidade da ora embargante pelas supostas irregularidades apontadas na presente TCE, impendem que sejam APORVADAS as contas da Sra. Ritelza Cabral Demétrio, sem que lhe seja imputado qualquer débito ou multa. 
	Imperiosa, portanto a correção do ofício n° 5656/2019-TCU/Seproc, de 25/09/2019, enviado para a ora embargante, uma vez que o mesmo aplica prazo para que seja recolhido o valor do montante apurado na presente TCE, sem, contudo, ter havido a imputação de débito a Sra. Ritelza Cabral, devendo assim ser sanada a grotesca contradição havida entre o disposto no Acórdão 2101/2019-TCU-Plenário e o teor da notificação em liça. 
VI) DA POSSIBILIDADE DE CONCESSÃO DE EFEITO MODIFICATIVO AOS EMBARGOS DE DECLARAÇÃO. 
	A regra geral, que se conduz na esteira da doutrina clássica, é a de que não se admite que os declaratórios possuam caráter modificativo do julgado, haja vista que somente visam a explicitar, esclarecer ou aclarar a decisão embargada. Tal regra era aplicada de forma imperativa e levava à limitação do instituto, não condizendo com os rumos que vêm sendo delineados pela mais recente processualística. 
	Hodiernamente, principalmente pela influência dos expoentes em doutrina, mas também pela conscientização dos magistrados, os quais estão a fincar a jurisprudência dominante, está ganhando corpo à busca da plena efetividade do processo, através da sua instrumentalidade, a fim de que os cidadãos tenham a satisfação da sua necessidade na demanda, ou seja, tenham efetivamente o pronunciamento estatal sobre a lide posta em juízo, da melhor maneira possível e, no menor espaço de tempo. 
	Assim, atualmente, equivocado é o entendimento de que os embargos de declaração prestam-se tão somente à declaração ou interpretação da decisão, de forma que o dispositivo desta, por via daqueles, ser alterado ou rejeitado. 
	De fato, há possibilidade de os embargos de declaração serem recebidos em seu efeito infringente, ou mesmo modificativo, tal como deve ocorrer no caso sob análise. 
	Outrora, entendia-se que só seria lícito ao julgador declarar a sentença já proferida, não podendo, em ponto algum, modificá-la. Todavia, tal raciocínio aplica-se apenas à operação de afastamento do vício de obscuridade, na qual a tarefa do julgador, quando provocado, restringe-se em esclarecer os aspectos obscuros e ambíguos, sanar os erros de concordância, viabilizando a compreensão do decisum prolatado.
	Por outro lado, verificando-se a presença dos vícios de contradição, obscuridade e omissão, como se observa no caso em liça, deverá o julgador, muitas das vezes, reabrir o julgamento. 
	Na tentativa de harmonizar eventuais proposições contrastantes, poderá o julgador vir a optar pela exclusão daquela que lhe parecer inadequada, ou mesmo afastar as duas ou mais proposições contraditórias, agregando à decisão uma nova proposição. Em ambos os casos, há possibilidade de ocorrer uma inovação que importará, sem sombra de dúvidas, em modificação da decisão. 
	Denunciada e afastada a omissão, necessariamente o julgamento será reaberto, a fim de que o julgador esclareça a contradição existente, aplicando o melhor direito à espécie e afastando, de pronto, a contradição. 
	E outro não poderia ser o entendimento, haja vista que o próprio Código de Processo Civil, em seu art. 463, inciso II, a possibilidade de o julgador "alterar" a decisão meritória por intermédio dos embargos de declaração, o que sufraga a tese ora sustentada, eis que o vocábulo "alterar" nada mais quer dizer do que mudar, modificar, transformar. 
	Tanto é assim que em julgamento proferido pelo Supremo Tribunal Federal, nos autos do Recurso Extraordinário n. º 59.040, in RTJ 40/44, ficou assentado que, verbis: 
	"Embora os embargos declaratórios não se destinem normalmente a modificar o julgado, constituem um recurso que visa corrigir obscuridade, omissão ou contradição anterior. A correção há de ser feita para tornar claro o que estava obscuro, para preencher uma lacuna do julgado, ou para tornar coerente o que ficou contraditório. No caso, a decisão só ficará coerente se houver alteração do dispositivo, a fim de que este se conforme com a fundamentação. Temos admitido que os embargos declaratórios, embora, em princípio, não tenham efeito modificativo, podem, contudo, em caso de erro material ou em circunstâncias excepcionais, ser acolhidos para alterar o resultado anteriormente proclamado". 
	A análise do decisum acima transcrito demonstra-nos que os julgadores acolhem a interpretação mais moderna do instituto em análise, aliada à inexistência de acanhamento em reconhecer eventuais equívocos presentes em seus decisórios, imprimindo, se necessário, a força modificativa ou infringente aos embargos declaratórios. Destarte, outro não pode ser o entendimento, senão o de que os presentes embargos devem ser acolhidos em todos os seus termos. 
VII) DA CONCLUSÃO E DOS PEDIDOS. 
	À luz do exposto, roga a embargante pela total procedência dos presentes Embargos de Declaração, saneando as OMISSÕES e CONTRADIÇÕES apontadas na fundamentação que ensejou o Acórdão 2101/2019-TCU-Plenário, de modo a: 
	a) Reconhecer a ocorrência da prescrição em relação às supostas irregularidades apontadas em desfavor da Sra. Ritelza Cabral na presente TCE, bem ainda se manifestar expressamente sobre a aplicação da prescrição quinquenal à processos administrativos que estão sob a jurisdição do TCU; 
	b) Posicionar-se acerca da necessidade de aprovação, ou aprovação com ressalvas, das contas da embargante por obediência ao disposto no art. 16, II, da Lei n. 8.443/92 (Lei Orgânica do TCU) , haja vista a completa AUSÊNCIA DE DANO AO ERÁRIO no caso em apreço; 
	c) Promover o enfrentamento da questão da baixa materialidade em relação à ora embargante com a consequente reversão do julgado, ora embargado, por meio do acolhimento dos efeitos modificativos, tendo em vista que, conforme precedentes do próprio Sodalício, a despesa de BAIXA MATERIALIDADE não deveria ser capaz de macular as contas de um (a) gestor (a) com a pecha de irregularidade, mormente quando não restou configurado o débito, consoante ocorreu no caso em tela; 
	d) Sanar a contradição existente entre o disposto no Acórdão 2101/2019-TCU-Plenário e o teor da notificação expedida pela pUnidade Técnica, corrigindo o erro formal constante no ofício n° 5656/2019-TCU/Seproc, de 25/09/2019, conforme razões expostas alhures." (destaques no original) 
3.	Os Srs. Edson Sá e Francisco Rafael Duarte Sá apresentaram seus embargos em peça única (peça 216) , alegando a ocorrência de omissão na decisão recorrida, além de outras questões, nos seguintes termos:
" (...) 
DA OMISSÃO 
	A decisão proferido no referido processo é OMISSO. O Exmo. Ministro Relator do presente mandamus NÃO se pronunciou na questão levantada pelas partes, ora =bargantes, sobre a PRESCRIÇÃO. 
PRAZO QUINQUENAL 
	A tese defendida durante o incidente foi da prescrição quinquenal, fundamentando-se em analogia com diversas normas de Direito Público.
	Segundo esta corrente, a lei orgânica do TCU (8.443/1992) ao não disciplinar a matéria da prescrição, deu azo a uma lacuna na legislação. Como é sabido, lacunas legislativas não podem justificar a omissão do julgador (principio do non liquet) , de modo que se torna devida a integração da norma pelo aplicador da lei, na forma da analogia. 
	Tratando-se a analogia de técnica para integração de lacunas, entendeu essa corrente de pensamento que seria mais apropriado buscar o prazo prescricional naqueles diplomas legislativos que mais se aproximassem, nas situações que buscam regular, da situação do jus puniendi a ser exercitado pelo TCU. 
	Assim, em que pese a intersecção existente entre os ramos do direito público e do direito privado, defendida por aqueles que militam pelo prazo decenal (conforme veremos a seguir) , é forçoso reconhecer que há um limite a ser observado, sob pena de desnaturação de sistemas que possuem uma lógica própria. Não pareceria adequado, por exemplo, que o Código Civil fosse utilizado para regular a prescrição de um crime, por absoluta incompatibilidade temática entre as áreas de estudo. Lembremos que pela analogia estendemos a um caso omisso aquilo que o legislador previu para outro caso semelhante, em igualdade de razões. 
	Lembremos, ainda, que são distintos em sua finalidade os institutos da prescrição nos diversos campos do direito. No art. 205 do Código Civil, a prescrição tratada diz respeito a questões econômicas, não ao exercício da pretensão punitiva. Não haveria, assim, igualdade de razões a sustentar a aplicação analógica do prazo geral de 10 anos do Código Civil à rotina do controle externo. 
	Diante desse dilema, seria mais prudente buscar a solução em ramo mais próximo à realidade do TCU. Nessa busca, constata-se que a prescrição no campo do direito administrativo disciplinar possui mais pontos em comum com a prescrição da pretensão punitiva pelo TCU, pois, assim como no direito penal, no direito administrativo sancionador, a prescrição diz respeito à pretensão punitiva do Estado. 
	Por esses fundamentos, os defensores da corrente quinquenal entendem que seria despropositado utilizar a disciplina do Código Civil para extrair uma regra aplicável à prescrição da pretensão punitiva afeta a relações de direito público. Entendem, assim, que seria juridicamente mais adequado fazer uso da analogia para trazer ao exercício do poder punitivo pelo TCU O PRAZO PRESCRICIONAL DE 5 ANOS, previsto em diversas normas de direito público, a exemplo:
	- art. 23, inciso II, da Lei 8.429/1992: prescrição da sanção por improbidade administrativa; 
	- art. 142, inciso I, da Lei 8.112/1990: prescrição da sanção disciplinar; 
	- art. 1° do Decreto 20.910/1932: prescrição das dívidas passivas dos entes públicos; 
	- art. 174 do Código Tributário Nacional: prescrição da cobrança de crédito tributário; 
	- art. 1° da Lei 9.873/1999: prescrição de ação punitiva pela administração federal; 
	- art. 1° da Lei 6.838/1980: prescrição para a punibilidade de profissional liberal; 
	- art. 46 da Lei 12.529/2011 prescrição de ação punitiva da administração federal por infrações à ordem econômica. 
DA PRESCRIÇÃO 
	Como se pode depreender das supostas irregularidades citadas no acórdão ora guerreado, todos são de ordem formal. A maior consequência disso é que, por se tratarem de infrações que NÃO causaram prejuízo ao erário, posto que, se presente este, os valores repassados teriam sido aplicados INTEGRALMENTE no convênio pactuado, foram elas alcançadas pela prescrição. Observa-se, portanto, que o caso em comento deve ser considerada uma infração que não gera prejuízo ao Erário, haja vista que, conforme se observa pela fotos anexa, o convenio ocorreu conforme pactuado, aplicando-se nele todos os recursos repassados. 
	Assim, não houve prejuízo ao Erário, no máximo um prejuízo à população que usufruiu do evento realizado, mas que isto se deve a falta de recursos, o que estava fora do alcance do recorrente. É certo que a prescrição das matérias decididas no âmbito dos Tribunais de Contas é controversa, mas o posicionamento que ora se apresenta, inclusive, encontra consonância com o de ilibados doutrinadores. 
	Portanto, por não gerar prejuízo ao erário é a suposta infração prescritível. Mas qual seria o prazo para a prescrição na ausência de norma legal? Em trabalho publicado sob o título de "A prescrição e os Tribunais de Contas", o conselheiro Pedro Ângelo assim se lecionou:
Se houver lei específica, prescreverão no prazo que ela indicar, e, não havendo, aplicar-se-ão a analogia e os princípios gerais do direito. 
[...] 
Por outro lado, entendemos que, nesses casos, não deve o administrado ficar, indefinidamente, a mercê de uma fiscalização, quando muitas vezes já deixou o cargo ou expirou seu mandato há anos, acarretando-lhe dificuldades de provas. Necessária é a fixação de prazo prescricional, parecendo-nos que o lapso adequado é de cinco anos. (íntegra do artigo disponível em http ://www.j frn us.br/institucional/bibl ioteca/dout rina/doutrina 1 5 7.doc) 
	Ante todo o exposto, levando-se em consideração que as contas se referem ao ano de 2009, e o prazo de 05 (cinco) anos há muito se expirou, a reconsideração e reforma do julgado se faz necessária ante a consolidação da prescrição. 
Considerações sobre o convênio: 
 (1) A Prefeitura sentiu a ausência de funcionários do Ministério e da CEF no acompanhamento da obra realizada, durante a execução do convênio, conforme previsão no termo de convenio pactuado; 
 (2) No caso em questão, é perfeitamente possível verificar nos documentos acostados na prestação de contas do Convênio que NÃO se causou prejuízo ao erário, sendo indiscutível que os recursos foram aplicados única e exclusivamente no objeto do Convênio. Não havendo, portanto, que se falar na restituição de quaisquer valores, nem tampouco na glosa dos recursos, já que a instituição agiu de boa-fé; 
 (3) Conforme CELSO ANTÔNIO BANDEIRA DE MELLO, o que é, pois, agir de boa-fé?
"É agir sem malícia, sem intenção de fraudar a outrem. É atuar na suposição de que a conduta tomada é correta, é permitida ou devida nas circunstancias que ocorre. É, então, o oposto da atuação de má-fé, a qual se caracteriza como o comportamento consciente e deliberado produzido com o intento de captar uma vantagem indevida (que pode ou não ser ilícita) ou de causar a alguém um detrimento, um gravame, um prejuízo, injusto." 
 (...) 
"Assim, inexistindo transparente expressão de má-fé por parte do administrador, não se poderá concluir que este concorreu para o ato viciado mediante procedimento malicioso, senão quando a articulação dos vários elementos a que se aludiu obrigue o pensamento a direcionar-se e residir neste termo, não sendo suficientes para estabelecê-lo meras presunções, simples suspeitas, desvalidas de amparo fático ou desprovidas consistências psicológicas. É que, a ser de outro modo, instalar-se-ia a insegurança, a suspicácia, a fragilidade dos liames constituídos sob a égide do Poder Público". 
4) Os Princípios da RAZOABILIDADE e da PROPORCIONALIDADE têm grande importância no controle dos atos discricionários da Administração Pública. Embora sejam reconhecidos pela doutrina como princípios implícitos, ou seja, não estão expressos em lei, são ferramentas de grande valia para o Poder Judiciário visando adentrar no mérito Administrativo, verificando se a pretexto de discricionariedade, o ato não foi praticado de forma arbitrária.
5) Acerca do PRINCÍPIO DA RAZOABILIDADE destacamos o que diz a lição de CELSO ANTÔNIO BANDEIRA DE MELLO, 2002, página 91/93: 
"Enuncia-se com este princípio que a Administração, ao atuar no exercício de discrição, terá de obedecer a critérios aceitáveis do ponto de vista racional, em sintonia com o senso normal de pessoas equilibradas e respeitosas das finalidades que presidiram a outorga da competência exercida. Vale dizer: pretende-se colocar em claro que não serão apenas inconvenientes, mas também ilegítimas - e, portanto, jurisdicionalmente invalidáveis, as condutas desarrazadoras e bizarras, incoerentes ou praticadas com desconsideração às situações e circunstâncias que seriam atendidas por quem tivesse atributos normais de prudência, sensatez e disposição de acatamento às finalidades da lei atributiva da discrição manejada. 
 (...) 
"Não se imagina que a correção judicial baseada na violação do princípio da razoabilidade invade o "mérito" do ato administrativo, isto é, o campo de "liberdade" conferido pela lei à Administração para decidir-se segundo uma estimativa da situação e critérios de conveniência e oportunidade. Tal não ocorreu porque a sobretida "liberdade" é liberdade dentro da lei, vale dizer, segundo as possibilidades nela comportadas. Uma providencia desarrazadora, consoante dito, não pode ser havida como comportada pela lei. Logo, é ilegal: é desbordamente dos limites nela admitidos. 
6) No tocante ao PRINCÍPIO DA PROPORCIONALIDADE, recorremos à melhor doutrina, evocando-se à lição de CANOTILHO, página 259: 
" O principio da proporcionalidade dizia primitivamente respeito ao problema da limitação do poder executivo, sendo considerado como medida para as restrições administrativas da liberdade individual. É com esse sentido que a teoria do estado o considera, já no século XVII, como máxima supra-positiva, e que ele foi introduzido, no século XIX no direito administrativo como princípio do direito de polícia. Posteriormente, o principio da proporcionalidade em sentido amplo, também conhecido por princípio da proibição de excesso (Übermassverbot) , foi erigido à dignidade de principio constitucional." 
7) Tal entendimento, também encontra fundamento no principio da vedação ao ENRIQUECIMENTO SEM CAUSA pela Administração Pública, considerando-se que NÃO ficou demonstrado nos autos do processo que o serviços executados pela referida entidade convenente foram mal prestados, superfaturados ou realizados com má-fé. Mas sim, que os recursos foram utilizados INTEGRALMENTE no objeto do convênio. 
8) Nesse sentido, é o entendimento do professor CELSO ANTÔNIO BANDEIRA DE MELLO, que entende que a vedação ao enriquecimento sem causa pela Administração consiste em principio geral de direito. Sobre o tema, o autor faz a seguinte exposição:
"De certo modo, como se vê, por um ou outro fundamento, o certo é que não se pode admitir que a Administração se locuplete à custa alheia e, segundo nos parece, o enriquecimento sem causa - que é um princípio geral do Direito - supedaneia, em casos que tais, o direito do particular indenizar-se pela atividade que proveitosamente dispensou em prol da Administração, ainda que a relação jurídica se haja travado irregularmente ou mesmo ao arrepio de qualquer formalidade, desde que o Poder Público haja assentido nela, ainda que de forma implícita ou tácita, inclusive a ser depreendida do mero fato de havê-la boamente incorporado em seu proveito." 
DA IMPOSSIBILIDADE DE DEVOLUÇÃO DOS VALORES 
	Com base no tópico anterior, observa-se que os novos elementos apresentados esclarecem que o plano de trabalho que foi integralmente cumprido, não se podendo exigir devolução dos valores efetivamente aplicados, sob pena de enriquecimento ilícito da Administração Pública. Pois bem, como já dito anteriormente, os valores repassados a entidade foram integralmente aplicados no evento, conforme mostra as fotos e mídias anexa no presente recurso. 
	Em assim, requer a reconsideração e reforma do julgado em tela, eis que o evento foram executados na forma do convênio anexo, não havendo razões para devolução de valores, sob pena de enriquecimento ilícito da Administração Pública. 
	Ademais, com bem afirma Ministro do STF Alexandre de Morares: "A finalidade da lei de improbidade administrativa é punir o administrador desonesto". MORAES, Alexandre. Constituição do Brasil interpretada e legislação constitucional, Atlas, 2002, p.2.611) .
	É sabido, em conformidade com a doutrina majoritária, que a improbidade administrativa depende da caracterização do elemento subjetivo/dolo 
	Obviamente, não se pode concluir, pela parca comprovação documental juntada aos autos e pela realidade dos fatos - que a conduta do recorrente pode ser classificada como dolosa, como dolo inclusive de natureza específica e, portanto, resta afastada a improbidade. Assim, não configurado o dolo específico gerador da improbidade, consequentemente, se mostra inviável a tipificação da conduta do recorrente e, por consequência, aplicabilidade da penalidade em comento. Aliás, o raciocínio acima entabulado nada mais é do que paráfrase do entendimento majoritário do SUPERIOR TRIBUNAL DE JUSTIÇA, conforme comprova nos trechos dos dois julgados abaixo: 
ADMINISTRATIVO - AÇÃO CIVIL PÚBLICA - ATO DE IMPROBIDADE: TIPIFICAÇÃO (ART.11DA LEI 8.429/92) . 1.0 tipo do artigo 11 da Lei 8.429/92, para configurar-se como ato de improbidade, exige conduta comissiva ou omissiva dolosa 2. Atipicidade de conduta por ausência de dolo. 3. Recurso especial provido. (STJ - Resp 534575/PR, Rel. Ministra ELIANA CALMON, SEGUNDA TURMA, julgado em 09/12/2003, DJ 29/03/2004 p.205) (...) 2 . Tanto a doutrina quanto a jurisprudência do STJ associam a improbidade administrativa à noção de desonestidade, de má-fé do agente público. Somente em hipóteses excepcionais, por força de inequívoca disposição legal, é que se admite a configuração de improbidade. Por ato culposo (Lei 8.249/92, art. 10) . O enquadramento nas previsões dos arts. 9° e 11 da Lei de Improbidade, portanto, não pode prescindir do reconhecimento de conduta dolosa. Recurso especial provido (STJ - Resp 604.151, rel. Min. Teori Albino Zavascki, DJ 8-6- 06) 
No caso em tela, não há absolutamente nada que indique má-fé, desonestidade, principalmente, improbidade, restando evidente que se mostra inviável - neste caso - taxá-lo de ímprobo, até mesmo porque: "De fato, a lei alcança o administrador desonesto, não o inábil, despreparado, incompetente e desastrado". (STJ - Resp 213.994-0/MG, P Turma, Rel. Min. Garcia Vieira, DOU de 27/9/1999 e STJ - Resp n. 480.387/SP, Rel. Min. Luiz Fux, P T, DJU de 24.5.2007, p. 162) .
DOS EFEITOS INFRINGENTES 
	Ensinam os mestres Nelson Nery Júnior e Rosa Maria de Andrade Nery, que "Os Embargos de Declaração podem ter, excepcionalmente, caráter infringente quando utilizados para: a) correção de erro material manifesto; b) suprimento de omissão; c) extirpação de contradição". 
	No presente caso restou demonstrada a omissão, podendo, neste caso excepcional, o presente embargo operar efeito modificativo na decisão, corno já assentado na doutrina e jurisprudência, como comprova a seguinte ementa: 
"EMBARGOS DECLARATORIOS - ADMISSIBILIDADE E EFEITOS - Os embargos declaratórios são admissíveis para a correção de permissão equivocada de que haja partido da decisão embargada, atribuindo-se-lhes efeito modificativo quando tal premissa seja influente no resultado do julgamento." (STF - ED-RE 207.923-5 - ia T. - Rel. Sepúlveda Pertence - DJU 31.10.1997) grifo nosso 
	Do exposto, resta demonstrada a possibilidade de atribuir efeitos modificativos aos embargos de declaração. 
DO PEDIDO 
	Pelo exposto requer: 
	Que seja conhecido o presente Embargo de Declaração, pois é tempestivo e estão presentes todos os requisitos legais. 
	Que, no mérito, seja provido o presente Embargo de Declaração, já que resta demonstrada a presença de OMISSÃO NA DECISÃO embargada, para que seja sanada a omissão e esclarecidos os pontos dúbios e/ou obscuros e a possibilidade de atribuir efeito modificativo ao presente embargo, tendo em vista os novos elementos apresentados elevando-se em consideração que a decisão ora guerreada encontra-se em confronto com a legislação pátria, o provimento do presente recurso é medida impositiva, a fim de que seja modificado o acórdão em comento nos moldes supramencionados, ou seja: 
	a) a reconsideração e reforma da decisão, considerando a PRESCRIÇÃO consolidada, deixando-se de aplicar qualquer sanção pecuniária aos recorrentes."
4.	Por sua vez, os embargos interpostos por Ecmar Demétrio Monte Coelho (peça 272) , apresenta alegação de contradição, nos seguintes termos:
" (...) 
III.2 - DA DECISÃO EMBARGADA 
	No presente caso, o que se percebe é contradição na decisão vergastada, senão vejamos o que ela traz de pertinente a respeito do Recorrente no voto do relator:
" (...) 
21. Além da análise realizada pela SECEX/CE refutando os argumentos da responsável, tenho a aduzir que a contratação da obra, bem como o início da sua execução ocorreram no mandato da responsável. Então, por outro lado não lhe socorre o argumento no sentido de que os atos referentes à contratação seriam de responsabilidade de outros agentes municipais, visto que estes lhes eram subordinados. Além disso, o início da execução das obras foi oficialmente autorizado em 10/06/2008 (peça 76, p. 16 do TC - Processo 013.676/2012-1) , cerca de seis meses antes do término do seu mandato. O relatório de execução físico financeiro, assinado pela ex-prefeita em 31/12/2008 (peça 76, p. 19 do TC - 013.676/2012- 1) dá conta da execução de 28,66% da obra até aquela data. Portanto, mesmo que não fosse possível detectar a incapacidade operacional da empresa no momento da contratação, essa incapacidade se tornaria evidente após o início das obras, pois os trabalhadores que a executaram não pertenciam aos quadros da empresa, situação que deveria ser prontamente verificada pela fiscalização da obra designada pela prefeitura. 
22. Por estas razões, além daquelas esposadas pela unidade técnica, entendo que as alegações de defesa da ex-prefeita devem ser rejeitadas, julgando-se irregulares suas contas. Quanto a sua responsabilidade pelo débito apurado, considerando que não houve repasse de valores referente ao ajuste durante seu mandato, entendo não lhe ser cabível imputação de débito. Cabe-lhe, entretanto, a multa prevista no art. 58, inciso I, da Lei 8.443/1992. 
23. O Sr. Ecmar Demétrio Monte Coelho (...) 
24. Aplica-se ao responsável as mesmas considerações apresentadas no final do item 21 acima. Dessa forma, tal como no caso da ex-prefeita, entendo que suas alegações de defesa devem ser rejeitadas, com o julgamento pela irregularidade de suas contas, sem imputação de débito, mas com a aplicação da multa prevista no art. 58, inciso I, da Lei 8443/1992." 
	Já o acórdão traz de relevante a respeito do Embargante: 
	(...) 
9.2. rejeitar as alegações de defesa de Ritelza Cabral Demétrio, Ecmar Demétrio Monte Coelho, Edson Sá, Francisco Rafael Duarte Sá, Antônio Napoleão Leite Filgueiras, Luiz Eduardo Studart Gomes Junior e da empresa Lest Engenharia Ltda. EPP em relação à irregularidade atinente à contratação de empresa sem capacidade operacional para execução das obras objeto do Contrato de Repasse 0242055-65/2007; 9.3. julgar, com fundamento nos arts. 1º, inciso I, 16, inciso III, alíneas "b" e "c", 19 e 23, inciso III, da Lei 8.443, de 16 de julho de 1992, irregulares as contas de Ritelza Cabral Demétrio, Ecmar Demétrio Monte Coelho, Edson Sá, Francisco Rafael Duarte Sá, Antônio Napoleão Leite Filgueiras, Luiz Eduardo Studart Gomes Junior e da empresa Lest Engenharia Ltda. EPP; 
 (...) " 
	Observa-se, a partir da transcrição acima, que um dos pontos norteadores da decisão é a suposta falta de capacidade técnica da empresa contratada, que sequer ficou demonstrada, uma vez que a inexistência de carteira assinada não desconfigura o vínculo empregatício, que é estabelecido por outros fatores, além da assinatura da carteira. 
	Ademais, quis este Tribunal atribuir responsabilidade ao Embargante, supondo que a incapacidade da empresa seria evidente após o início das obras, e que o fato dos trabalhadores que a executaram não possuírem carteira assinada deveria ter sido verificada pela fiscalização da obra designada pela prefeitura. 
	Entretanto, Excelências, não existe nos autos a mínima demonstração de que referida fiscalização ocorrera nos meses em que o Recorrente estava à frente da pasta, inclusive pelo fato de que não existiu pagamento realizado por este, o que dispensaria a realização de qualquer fiscalização no período em que esteve secretário. 
	Estas situações, por si só, demonstram as contradições presentes no julgado. Senão vejamos: 
	III.3 - DA CONTRADIÇÃO DA DECISÃO 
	A Lei nº 8.443/92, que dispõe sobre a Lei Orgânica do Tribunal de Contas, na Seção II, que trata das decisões em processo de tomada ou prestação de contas, estabelece que: 
Art. 16. As contas serão julgadas: 
I - regulares, quando expressarem, de forma clara e objetiva, a exatidão dos demonstrativos contábeis, a legalidade, a legitimidade e a economicidade dos atos de gestão do responsável; 
II - regulares com ressalva, quando evidenciarem impropriedade ou qualquer outra falta de natureza formal de que não resulte dano ao Erário;
III - irregulares, quando comprovada qualquer das seguintes ocorrências: 
a) omissão no dever de prestar contas; 
b) prática de ato de gestão ilegal, ilegítimo, antieconômico, ou infração à norma legal ou regulamentar de natureza contábil, financeira, orçamentária, operacional ou patrimonial; 
c) dano ao Erário decorrente de ato de gestão ilegítimo ao antieconômico; d) desfalque ou desvio de dinheiros, bens ou valores públicos. 
§ 1° O Tribunal poderá julgar irregulares as contas no caso de reincidência no descumprimento de determinação de que o responsável tenha tido ciência, feita em processo de tomada ou prestarão de contas.
 § 2° Nas hipóteses do inciso III, alíneas c e d deste artigo, o Tribunal, ao julgar irregulares as contas, fixará a responsabilidade solidária: a) do agente público que praticou o ato irregular, e b) do terceiro que, como contratante ou parte interessada na prática do mesmo ato, de qualquer modo haja concorrido para o cometimento do dano apurado. 
§ 3° Verificada a ocorrência prevista no parágrafo anterior deste artigo, o Tribunal providenciará a imediata remessa de cópia da documentação pertinente ao Ministério Público da União, para ajuizamento das ações civis e penais cabíveis. 
	É de clareza solar, Excelência, a não violação do disposto no art. 16, III, "b" e "c" da Lei 8.443/92 por parte do Recorrente, haja vista a COMPLETA AUSÊNCIA DE DEMONSTRAÇÃO NO JULGADO DA PRÁTICA DE ATO DE GESTÃO ILEGAL, ILEGÍTIMO, ANTIECONÔMICO, OU DE INFRAÇÃO À NORMA LEGAL OU REGULAMENTAR DE NATUREZA CONTÁBIL, FINANCEIRA, ORÇAMENTÁRIA, OPERACIONAL OU PATRIMONIAL, e MUITO MENOS A PRÁTICA DE DANO AO ERÁRIO, requisito indispensável para enquadrá-lo nos termos do artigo acima transcrito. 
	Isto porque, restou comprovado nos autos a efetiva conclusão da obra, fato este comprovado pela documentação colacionada aos fólios processuais, tornando-se pois, incontroversa a ausência de superfaturamento e, consequentemente, de dano ao erário. 
	A conclusão da obra, a adequação dos valores aos preços de mercado praticados e a ausência de qualquer pagamento por parte do Embargante, o que se leva a concluir que não houve medição quando do mesmo estava a frente da pasta, resultou na NÃO RESPONSABILIZAÇÃO DO ORA RECORRENTE PELO DÉBITO APURADO, de forma que não restou configurado na decisão qual conduta praticada pelo Recorrente que se enquadre no art. 16, III, "b" e "c" da Lei 8.443/92. 
	Assim, por tudo que se demonstra, tem-se inquestionável a inexistência de prejuízo ao erário, o que nos remete à, na pior das hipóteses, REGULARIDADE COM RESSALVAS DAS CONTAS apreciadas por este Tribunal e, consequente, a exclusão de qualquer responsabilidade, porventura, atribuída ao recorrente, diante dos comandos prescritos no art. 16, II, da Lei n. 8.443/92, in verbis: 
Art. 16. As contas serão julgadas: 
[...] 
II - regulares com ressalva, quando evidenciarem impropriedade ou qualquer outra falta de natureza formal de que não resulte dano ao Erário; 
	Pela análise do normativo acima transcrito, tem-se de forma clara e objetiva que, ainda que não fossem considerados como totalmente regulares, TER-SE-ÍAM QUE SER DECLARADAS REGULARES COM RESSALVAS, ANTE A COMPROVAÇÃO DE INEXISTÊNCIA DE DANOS AO ERÁRIO, BEM COMO A INEXISTÊNCIA DE IMPUTAÇÃO DE DÉBITO, o que fora arguido inclusive em sede de defesa pelo Recorrente. 
	Repita-se, nesta oportunidade, que a SECEX/CE NÃO ENCONTROU QUALQUER INDÍCIO DE SOBREPREÇO OU SUPERFATURAMENTO NA OBRA EM COMENTO, O QUE COMPROVA A ADEQUAÇÃO DOS VALORES AOS PREÇOS DE MERCADO, consoante demonstrado alhures, não se falando durante todo o acórdão em dano ao erário. 
	Ademais, Excelências, configura-se também absolutamente contraditória a decisão, data maxima venia, que exclui a comissão de licitação deste processo, QUEM EFETIVAMENTE REALIZA A ANÁLISE DA DOCUMENTAÇÃO DA EMPRESA e possui capacidade técnica para julgar e escolher qual a melhor empresa a ser contratada, posto formada por profissionais capacitados e bem treinados e, ao mesmo tempo, julga irregulares as contas do Recorrente e o condena ao pagamento de multa pela contratação da empresa com suposta incapacidade técnica para a realização da obra. 
	Além disso como poderia uma empresa, supostamente sem capacidade operacional para realização da obra, conseguir executá-la sem qualquer erro ou sobrepreço ou mesmo fora os parâmetros do projeto básico??? Parece situação totalmente irrazoável!!!!
	Ante o exposto, imprescindível se faz a correção do julgado embargado nesse aspecto, para fins de enfrentamento e manifestação da questão supra elencada, com vistas a aclarar a fundamentação que motivou o acórdão no que pertine ao Recorrente (Acórdão 2101/2019-TCU-Plenário) , posto a ausência de violação do art. 16, III, "b" e "c" da Lei 8.443/92, inclusive sem demonstração desta no acórdão. 
IV - DOS PEDIDOS. 
À luz do exposto, roga o Recorrente pela: 
	a) declaração de nulidade da notificação realizada em endereço diverso do escritório das patronas do Embargante, com a renovação do prazo para interporem recurso; 
	b) total procedência dos presentes Embargos de Declaração, saneando as CONTRADIÇÕES apontadas na fundamentação que ensejou o Acórdão 2101/2019-TCU-Plenário, de modo a, NO MÍNIMO, a aprovação com ressalvas, das contas do Recorrente por obediência ao disposto no art. 16, II da Lei n. 8.443/92 (Lei Orgânica do TCU) , haja vista a completa AUSÊNCIA DE DANO AO ERÁRIO no presente caso ou a PRÁTICA DE ATO DE GESTÃO ILEGAL, ILEGÍTIMO, ANTIECONÔMICO, OU DE INFRAÇÃO À NORMA LEGAL OU REGULAMENTAR DE NATUREZA CONTÁBIL, FINANCEIRA, ORÇAMENTÁRIA, OPERACIONAL OU PATRIMONIAL;"
	É o relatório.

Danielle Capistrano Rolim Mota (OAB 20.015/CE), Guilherme Capriata Vaccaro Campelo Bezerra (OAB/DF 44.089 e OAB/GO 43.210/A), Tatiana Francelino Moreira Leitão (OAB/CE 16.604), e outros.

Não atuou.

Embargos de declaração opostos ao Acórdão 2101/2019-TCU-Plenário, prolatado em processo de tomada de contas especial. Alegações de ocorrência de omissões e contradição na decisão recorrida. Reconhecimento parcial das omissões alegadas pela Sra. Ritelza Cabral Demétrio. Reconhecimento, de ofício, de falha na notificação da decisão embargada em relação a esta embargante. Conhecimento dos embargos interpostos. Integração da decisão recorrida, em relação à Sra. Ritelza Cabral Demétrio, por meio motivos apresentados no Voto parte da presente deliberação. Saneamento da notificação. Manutenção da decisão embargada. Rejeição dos embargos dos demais recorrentes.

TOMADA DE CONTAS ESPECIAL (TCE)

não atuou.

Trata-se de embargos de declaração opostos por Ritelza Cabral Demétrio, Edson Sá, Francisco Rafael Duarte Sá e Ecmar Demétrio Monte Coelho ao Acórdão 2101/2019-TCU-Plenário, prolatado em processo de tomada de contas especial, por meio do qual os responsáveis tiveram suas contas julgadas irregulares.
2.	Trato inicialmente dos embargos opostos pela Sra. Ritelza Cabral Demétrio.
3.	A embargante alega a ocorrência de omissões quanto às seguintes questões na decisão recorrida:
	a) ausência de análise quanto à ocorrência de prescrição;
	b) necessidade de aprovação, ou aprovação com ressalvas, das contas da embargante por obediência ao disposto no art. 16, inciso II, da Lei 8.443/1992, haja vista a completa ausência de dano ao erário;
	c) necessidade de aplicação da tese de baixa materialidade no caso em apreço, consoante entendimento jurisprudencial do TCU.
4.	Aponta, ainda, a recorrente, a existência de contradição entre a decisão recorrida e o Ofício 5656/2019-TCU/SEPROC, no qual é informado à responsável o teor do Acórdão embargado, determinando que, no prazo de 15 dias, seja procedido o recolhimento aos cofres da entidade credora, solidariamente com os demais responsáveis indicados, dos valores históricos atualizados acrescidos de juros e mora até 25/09/2019, no total de R$ 3.977.859,86.
5.	Passo então à análise do mérito dos presentes embargos.
6.	Quanto ao argumento em relação à suposta ausência de análise quanto à ocorrência de prescrição, verifico que em nenhum momento em suas alegações de defesa (peça 125) a responsável suscitou tal questão, vindo a fazê-lo por meio da peça 211, em momento posterior à manifestação da unidade técnica em relação às alegações de defesa apresentadas. Nos termos do art. 160, § 2º, do Regimento Interno do TCU, é facultada à parte a juntada de documentos novos até o término da etapa de instrução, que ocorre, conforme o § 3º do mesmo artigo, no momento em que o titular da unidade técnica emitir seu parecer conclusivo. Como tal parecer (peça 183) foi emitido em momento anterior à apresentação da alegação de prescrição, a aditivação da defesa mostrou-se intempestiva, não estando o Relator obrigado analisá-la.
7.	De qualquer forma, quanto à prescrição da pretensão punitiva, este Tribunal, por meio do Acórdão 1441/2016-TCU-Plenário, firmou o entendimento de que a pretensão punitiva do Tribunal de Contas da União subordina-se ao prazo geral de prescrição indicado no art. 205 do Código Civil. Ou seja, essa prescrição ocorre no prazo de dez anos, conforme o mencionado dispositivo legal. Nos julgados desta Corte, é sempre avaliada, independentemente de provocação, a ocorrência dessa prescrição, a qual, entretanto, não se operou no presente caso, uma vez que não transcorreu o mencionado prazo entre os fatos ensejadores da apenação e a autorização da citação da responsável, conforme definido na decisão acima referida. Tal inocorrência não necessita ser mencionada na decisão, por ser evidente em razão das datas dos eventos envolvidos na análise da prescrição. Dessa forma, inexiste a alegada omissão.
8.	Há que se reconhecer, todavia, que a decisão não trouxe menção expressa à rejeição dos argumentos mencionados nas alegações de omissões constantes dos itens 3.b e 3.c acima.
9.	Quanto à alegação acerca da necessidade de aprovação, ou aprovação com ressalvas, das contas da embargante por obediência ao disposto no art. 16, inciso II, da Lei 8.443/1992, haja vista a ausência de dano ao erário, tal argumento foi rejeitado em razão de que, apesar de a embargante não ter sido responsabilizada em relação aos débitos apurados nestes autos, o julgamento pela irregularidade de suas contas decorreu da irregularidade atinente à contratação de empresa sem capacidade operacional, conforme apontado no Voto condutor da decisão recorrida, in verbis:
"19. Quanto à contratação de empresa sem capacidade operacional, trato a seguir da responsabilização dos agentes chamados a responder por essa irregularidade. 
20. A Sra. Ritelza Cabral Demétrio, ex-prefeita municipal à época da contratação e do início da execução contratual, alega, em relação à irregularidade, que não teria participado dos atos de homologação do certame e de contratação da empresa vencedora, uma vez que os atos da licitação teriam sido praticados pela comissão de licitação, enquanto a adjudicação/homologação e atestos seriam de responsabilidade do secretário municipal competente, e os pagamentos, aditivos contratuais e prestação de contas pelo prefeito sucessor e seu secretário municipal. Alega, ainda, que as obras foram devidamente executadas pela contratada, não havendo que se falar da contratação de terceiros para execução do empreendimento, por falta de provas robustas neste sentido. 
21. Além da análise realizada pela Secex/CE refutando os argumentos da responsável, tenho a aduzir que a contratação da obra, bem como o início da sua execução ocorreram no mandato da responsável. Então, por um lado, não lhe socorre o argumento no sentido de que os atos referentes à contratação seriam de responsabilidade de outros agentes municipais, visto que estes lhes eram subordinados. Além disso, o início da execução das obras foi oficialmente autorizado em 10/6/2008 (peça 76, p. 16 do TC-Processo 013.676/2012-1) , cerca de seis meses antes do término do seu mandato. O Relatório de Execução Físico-Financeiro, assinado pela ex-prefeita em 31/12/2008 (peça 76, p. 19 do TC-Processo 013.676/2012-1) dá conta da execução de 28,66% da obra até aquela data. Portanto, mesmo que não fosse possível detectar a incapacidade operacional da empresa no momento da contratação, essa incapacidade se tornaria evidente após o início das obras, pois os trabalhadores que a executaram não pertenciam aos quadros da empresa, situação que deveria ser prontamente verificada pela fiscalização da obra designada pela prefeitura. 
22. Por essas razões, além daquelas esposadas pela unidade técnica, entendo que as alegações de defesa da ex-prefeita devem ser rejeitadas, julgando-se irregulares suas contas. Quanto à sua responsabilização pelo débito apurado, considerando que não houve repasse de valores referente ao ajuste durante seu mandato, entendo não lhe ser cabível imputação de débito. Cabe-lhe, entretanto, a multa prevista no art. 58, inciso I, da Lei 8.443/1992."
 
10.	Ressalte-se que, nos termos do art. 58, inciso I, da Lei 8.443/1992, a multa aplicada à responsável decorre de:
"Art. 58. O Tribunal poderá aplicar multa de Cr$ 42.000.000,00 (quarenta e dois milhões de cruzeiros) , ou valor equivalente em outra moeda que venha a ser adotada como moeda nacional, aos responsáveis por:
I - contas julgadas irregulares de que não resulte débito, nos termos do parágrafo único do art. 19 desta Lei;" (grifei) 
11.	Portanto, o mencionado argumento não é capaz de alterar o fundamento do julgamento pela irregularidade das contas da responsável. 
12.	Também não prospera o argumento acerca da necessidade de aplicação da tese de baixa materialidade no caso em apreço, consoante entendimento jurisprudencial do TCU. Neste caso, a responsável, em suas alegações de defesa, havia invocado essa tese em razão de ter gerido, durante seu mandato como prefeita, valores muito superiores ao do ajuste objeto da tomada de contas especial, concluindo que não haveria razão de impugnação de suas contas "uma vez que o valor do débito oriundo das despesas impugnadas na presente TCE representa apenas um pequeno percentual em relação à movimentação financeira feita durante a gestão da embargante (2005/2008) ".
13.	A questão da materialidade do débito, em regra, é avaliada pelo Tribunal, conforme o seu valor absoluto - e não em relação ao total dos valores geridos pelos responsáveis - apenas para efeito da aplicação das disposições do art. 6º, inciso I, da IN/TCU 71/2012, que dispensa a instauração de tomada de contas especial caso o valor do débito seja inferir a R$ 100.000,00. No presente caso, as irregularidades apuradas nos autos deram origem a dano ao erário no valor histórico de R$ 1.662.462,62, muito superior, portanto, ao limite estabelecido pela mencionada Instrução Normativa.
14.	Feitos esses esclarecimentos de forma a suprir as omissões apontadas, não cabe conceder efeitos infringentes aos presentes embargos, visto que as omissões não impactam o mérito da decisão recorrida.
15.	Por fim, quanto à contradição alegada, consistente na notificação do acórdão recorrido, na qual é demandado da embargante, no seu item 2, o pagamento de débito solidariamente com os demais responsáveis, verifico que essa alegação não se enquadra na definição da contradição sanável pelas vias dos embargos declaratórios, a qual deve tratar de afirmação conflitante na fundamentação da decisão ou entre esta e a conclusão alcançada pelo relator. Entretanto, por se tratar de erro de comunicação processual, essa falha pode ser reconhecida, de ofício, pelo Tribunal. Dessa forma, o saneamento da comunicação deverá ser realizado tornando-se insubsistente o item 2 do Ofício 5656/2019-TCU/SEPROC.  
16.	Passo agora a tratar dos embargos manejados em peça única pelos Srs. Edson Sá e Francisco Rafael Duarte Sá. 
17.	Alegam os mencionados embargantes a ocorrência omissão da decisão recorrida. Neste sentido, argumentam que o Relator da decisão não se pronunciou quanto à questão levantada pelas partes, ora embargantes, sobre a prescrição.
18.	De plano, inexiste a alegada omissão. É inverídica a alegação de que os embargantes teriam levantado a questão da prescrição em suas alegações de defesa. Conforme se observa na peça 84, que trata das alegações de defesa apresentadas por Francisco Rafael Duarte Sá, e na peça 86, referente à defesa de Edson Sá, em nenhuma das duas peças é mencionado, em qualquer momento, eventual ocorrência do instituto da prescrição.
19.	De qualquer forma, ainda que tivesse sido apresentada tal alegação, a mesma teria sido rejeitada. Conforme a assente jurisprudência deste Tribunal, e em conformidade com decisão do Supremo Tribunal Federal no MS 26.210-9/DF, nos termos da parte final do art. 37, § 5º, da Constituição Federal as ações de ressarcimento são imprescritíveis. Por outro lado, no tocante às sanções aplicadas pelo TCU, conforme já mencionado na análise dos embargos da Sra. Ritelza Cabral Demétrio, no incidente de uniformização de jurisprudência julgado por meio do Acórdão 1441/2016-TCU-Plenário, foi decidido que pretensão punitiva do Tribunal de Contas da União subordina-se ao prazo geral de prescrição indicado no art. 205 do Código Civil, ou seja, tem prazo prescricional de dez anos. Considerando que os fatos tratados nos autos ocorreram em 2009, enquanto que as citações dos responsáveis foram efetivadas no ano de 2015, não há que se falar também em prescrição da pretensão punitiva.
20.	Rejeito, portanto, os embargos opostos por Edson Sá e Francisco Rafael Duarte Sá.
21.	Por fim, trato dos embargos interpostos por Ecmar Demétrio Monte Coelho.
22.	Inicialmente, verifico que no recurso manejado o recorrente aponta a suposta ocorrência de falha na notificação do acórdão recorrido, vez que essa notificação não teria sido dirigida ao endereço atualizado das representantes legais do responsável, o qual constou no rodapé da última peça protocolada nos autos. Ante essa alegação, requer a declaração de nulidade da notificação, com a renovação do prazo para interposição deste recurso.
23.	Vejo, entretanto, que a notificação foi remetida ao endereço constante da procuração outorgada pelo recorrente às suas representantes legais (peças 76 e 262) . É descabida, então, a alegação de nulidade da notificação, por ter sido enviada a este endereço. Caberia às representantes legais informar expressamente ao Tribunal a mudança de endereço, e não esperar que os servidores desta Corte dessem conta dessa alteração, por constar endereço diferente no rodapé de uma peça incluída nos autos. Apesar dessa incúria por parte das representantes legais - as quais inclusive tentam atribuí-la indevidamente ao Tribunal -, em homenagem ao princípio da economia processual, de forma a evitar possíveis disputas adicionais em torno desta questão, conheço, excepcionalmente, do presente recurso.
24.	Quanto ao mérito dos embargos, o recorrente alega a ocorrência de contradição na decisão recorrida. Ao tratar dessa suposta contradição, alega inexistir nos autos demonstração de que a fiscalização da obra, designada pela prefeitura, ocorrera no período em que o embargante esteve à frente da Secretaria Municipal de Planejamento e Desenvolvimento Urbano de Aquiraz/CE. Aduz, ainda, que não teria havido pagamentos realizados naquele período, o que dispensaria a realização de qualquer fiscalização. A seguir, passa a discorrer sobre a inexistência de prejuízo ao erário, ante a alegada realização da obra, além de considerar também como contradição a exclusão da responsabilidade da comissão de licitação, que considera possuir capacidade técnica para julgar e escolher qual a melhor empresa a ser contratada.
25.	Conforme a vasta doutrina referente aos embargos declaratórios, bem como a jurisprudência deste Tribunal (v.g. Acórdão 3339/2013-TCU-Primeira Câmara, 1802/2015-Plenário e 2635/2015-Plenário) , a contradição sanável pela via estreita desta espécie recursal é aquela decorrente de afirmação conflitante na fundamentação da decisão ou entre esta e a conclusão alcançada pelo relator. Nenhuma dessas situações foi apontada pelo recorrente. O que se observa é a tentativa de reabrir a discussão do mérito da decisão, o que é incabível nesta espécie recursal. O próprio excerto do Voto condutor do acórdão recorrido apontado pelo responsável em seus embargos deixam suficientemente claros os fundamentos da decisão do julgamento pela irregularidade das suas contas, afastando qualquer contradição nessas razões de decidir. Nessa esteira, entendo pertinente reproduzi-los aqui:
" (...) 
21. Além da análise realizada pela Secex/CE refutando os argumentos da responsável, tenho a aduzir que a contratação da obra, bem como o início da sua execução ocorreram no mandato da responsável. Então, por um lado, não lhe socorre o argumento no sentido de que os atos referentes à contratação seriam de responsabilidade de outros agentes municipais, visto que estes lhes eram subordinados. Além disso, o início da execução das obras foi oficialmente autorizado em 10/6/2008 (peça 76, p. 16 do TC-Processo 013.676/2012-1) , cerca de seis meses antes do término do seu mandato. O Relatório de Execução Físico-Financeiro, assinado pela ex-prefeita em 31/12/2008 (peça 76, p. 19 do TC-Processo 013.676/2012-1) dá conta da execução de 28,66% da obra até aquela data. Portanto, mesmo que não fosse possível detectar a incapacidade operacional da empresa no momento da contratação, essa incapacidade se tornaria evidente após o início das obras, pois os trabalhadores que a executaram não pertenciam aos quadros da empresa, situação que deveria ser prontamente verificada pela fiscalização da obra designada pela prefeitura.
22. Por essas razões, além daquelas esposadas pela unidade técnica, entendo que as alegações de defesa da ex-prefeita devem ser rejeitadas, julgando-se irregulares suas contas. Quanto à sua responsabilização pelo débito apurado, considerando que não houve repasse de valores referente ao ajuste durante seu mandato, entendo não lhe ser cabível imputação de débito. Cabe-lhe, entretanto, a multa prevista no art. 58, inciso I, da Lei 8.443/1992.
23. O Sr. Ecmar Demétrio Monte Coelho, Secretário Municipal de Planejamento e Desenvolvimento Urbano de Aquiraz/CE no período em que ocorreu a contratação e o início das obras, alega basicamente que não seria possível detectar a falta de estrutura operacional da contratada porque somente foi exigida dos partícipes da licitação a documentação contida nos arts. 27 a 31 da Licitações, razão pela qual não poderia haver indicação para apresentação da RAIS, por exemplo, ou normatização de outros requisitos a critério da comissão de licitação.
24. Aplica-se ao responsável as mesmas considerações apresentadas no final do item 21 acima. Dessa forma, tal como no caso da ex-prefeita, entendo que suas alegações de defesa devem ser rejeitadas, com o julgamento pela irregularidade de suas contas, sem imputação de débito, mas com a aplicação da multa prevista no art. 58, inciso I, da Lei 8.443/1992." 
26.	Não restando demonstrada a ocorrência das contradições alegadas, rejeito os embargos interpostos por Ecmar Demétrio Monte Coelho.
27.	Ante o exposto, manifesto-me por que o Tribunal aprove o acórdão que ora submeto à apreciação deste Colegiado.
TCU, Sala das Sessões Ministro Luciano Brandão Alves de Souza, em 1º de abril de 2020.
AUGUSTO SHERMAN CAVALCANTI 
Relator